---
title: "Análisis de Datos"
author: "Parejas_G_Jhodany"
format: html
editor: visual
html:
    toc: true
    toc-location: left
    number-sections: true
    embed-resources: true
    output-file: index
---

# ANALISIS DE DATOS 
## Importar datos 
```{r}
library(inti)
library(googlesheets4)
library(ggplot2)

url <- "https://docs.google.com/spreadsheets/d/15r7ZwcZZHbEgltlF6gSFvCTFA-CFzVBWwg3mFlRyKPs/edit?gid=172957346#gid=172957346"

gs <- as_sheets_id(url)

fb <- googlesheets4::range_read(ss = gs, sheet = "fb")
```
# Modelo Lineal (ANOVA)
```{r}
modelo <- aov(formula = lfa ~ bloque + riego + geno + riego*geno , data = fb) 
anova(modelo) 
```

```{r}
plot(modelo)
```
##Boxplot
```{r}
ggplot(fb, aes(x = geno , y = lfa, colour = riego)) + geom_boxplot(outlier.colour = "red",outlier.shape = 16, outlier.size = 2) + labs(title = "Boxplot con interacción de niveles de riego y genotipo", x = "interacción Riego y Genotipo", y = "Area Foliar (cm^2)") + theme_minimal() + theme(axis.text.x = element_text(angle = 45, hjust = 1))
```
# MODELO LINEAL MIXTO
```{r}
library(lme4)
model <- lmer(formula = lfa ~ riego + geno + riego*geno + (1 | bloque), data = fb)

anova(model)
```
```{r}
plot(model)
```
```{r}
ol <- boxplot(lfa ~  riego*geno , fb)
```
```{r}
ol
```
## Remover los outliers
```{r}
remove_outliers(data = fb, formula = lfa ~ riego + geno + riego*geno + (1 | bloque), plot_diag = T)
```
## Comparación de medias 
```{r}
modeloo <- lm(formula = lfa ~ bloque + riego + geno + riego*geno
          , data = fb)

anova(modeloo)
```
## Prueba de Tukey 
```{r}
library(agricolae)

tukey_result <- HSD.test(modeloo, c("geno", "riego"), group = TRUE)

tukey_result
```
```{r}
print(tukey_result)
```

```{r}
plot(tukey_result)
```
```{r}
grupos <- tukey_result$groups %>% 
  rownames_to_column("tratamientos") %>% 
  separate(tratamientos, into= c("geno","riego"), sep = ":")

str(grupos)
```
```{r}
ggplot(grupos, aes(x = geno, y = lfa, fill = riego)) +
  geom_bar(stat = "identity", position = "dodge", color = "skyblue") + geom_text(aes(label = groups), position = position_dodge(width = 0.9), vjust = -0.5) +  # Aquí se añaden las etiquetas de 'groups' encima de las barras
  labs(x = "Genotipo", y = "lfa", fill=("Riego")) +
  theme_minimal() +
  theme(axis.text.x = element_text(angle = 45, hjust = 1)) + ggtitle("Gráfico de barras: LFA por genotipo y riego")
```

## emeans comparación de medias
```{r}
library(emmeans)
library(multcomp)

models <- lmer(formula = lfa ~ (1 | bloque) + riego*geno, data = fb)

anova(models)
```
```{r}
cm1 <- emmeans(models, ~ geno | riego) %>% 
  cld(Letters = letters, reversed = T)

cm1
```
```{r}
cm2 <- emmeans(models, ~ riego | geno) %>% 
  cld(Letters = letters, reversed = T)

cm2
```
```{r}
cm3 <- emmeans(models, ~ riego * geno) %>% 
  cld(Letters = letters, reversed = T)

cm3
```

## Gráfico geno | riego
```{r}
cm1_df <- as.data.frame(cm1) %>% 
  rename(sig = ".group")

ggplot(cm1_df, aes(x = geno, y = emmean, fill = riego)) +
  geom_bar(stat = "identity", position = "dodge", color = "skyblue") +
  geom_text(aes(label = sig, y = emmean), position = position_dodge(width = 0.9), vjust = -0.5) +
  labs(x = "Genotipo", y = "Media estimada (emmeans)", fill = "Riego") +
  theme_minimal() +
  theme(axis.text.x = element_text(angle = 45, hjust = 1)) +
  ggtitle("Gráfico de medias estimadas por genotipo y riego")
```
## Gráfico riego | geno
```{r}
cm2_df <- as.data.frame(cm2) %>% 
  rename(sig = ".group")

ggplot(cm2_df, aes(x = geno, y = emmean, fill = riego)) +
  geom_bar(stat = "identity", position = "dodge", color = "skyblue") +
  geom_text(aes(label = sig, y = emmean), position = position_dodge(width = 0.9), vjust = -0.5) +
  labs(x = "Genotipo", y = "Media estimada (emmeans)", fill = "Riego") +
  theme_minimal() +
  theme(axis.text.x = element_text(angle = 45, hjust = 1)) +
  ggtitle("Gráfico de medias estimadas por genotipo y riego")
```
## Gráfico geno * riego
```{r}
cm3_df <- as.data.frame(cm3) %>% 
  rename(sig = ".group")

ggplot(cm3_df, aes(x = geno, y = emmean, fill = riego)) +
  geom_bar(stat = "identity", position = "dodge", color = "skyblue") +
  geom_text(aes(label = sig, y = emmean), position = position_dodge(width = 0.9), vjust = -0.5) +
  labs(x = "Genotipo", y = "Media estimada (emmeans)", fill = "Riego") +
  theme_minimal() +
  theme(axis.text.x = element_text(angle = 45, hjust = 1)) +
  ggtitle("Gráfico de medias estimadas por genotipo y riego")
```
# ANÁLISIS MULTIVARIADO 
## Correlación
### Selecciona solo las columnas numéricas para evitar errores
```{r}
numeric_data <- fb[, sapply(fb,is.numeric)]

cor_matrix <- cor(numeric_data)
```
### Ver la matriz de correlación
```{r}
print(cor_matrix)
```
## Visualización de la matriz de evaluación
```{r}
library(psych)
fb %>% 
  select_if(is.numeric) %>% 
  dplyr::select(!c("block")) %>% 
  pairs.panels(x = .
               , hist.col = "red"
               , pch = 21
               , stars = TRUE
               , scale = TRUE
               ,lm = TRUE
               )
```
## Análisis de Componentes Principales (PCA)
```{r}
library(dplyr)
library(FactoMineR)
library(cowplot)
mv <- fb %>% 
  group_by(riego, geno) %>% 
  summarise(across(where(is.numeric), ~ mean(., na.rm = TRUE))) %>% 
  PCA(scale.unit = T, quali.sup = c(1:4), graph = F)

p1 <- plot (mv
     , choix="ind"
     , habillage=1)

p2 <- plot (mv
     , choix="var")

list(p1, p2) %>% 
  plot_grid(plotlist = ., nrow = 1)

```

